【裁判字號】    89,交易,522
【裁判日期】    900215
【裁判案由】    過失致死
【裁判全文】
臺灣板橋地方法院刑事判決                        八十九年度交易字第五二二號
    公  訴  人  臺灣板橋地方法院檢察署檢察官
    被      告  乙○○
    選任辯護人  鍾康治  律師
右列被告因過失致死案件，經檢察官提起公訴（八十八年度偵字第一三二四０號），
本院判決如左：
    主  文
乙○○無罪。
    理  由
一、本件公訴意旨略以︰被告乙○○係位於臺北縣土城市○○路四十四巷七號東彥鋼
    鐵股份有限公司（下稱東彥公司）之負責人，因向廣春金屬企業股份有限公司（
    下稱廣春公司）訂購金屬錏帶料號為Α二五０三二一、寬係二十一點八公分者有
    十二捲，共重四萬零九十八公斤（折算平均每捲重三千三百四十一點五公斤）及
    料號為Α二五０三０五、寬係三十點五公分者有八捲，共重一萬五千八百七十公
    斤公斤（折算平均每捲重一千九百八十三點七五），廣春公司乃委託龍順交通股
    份有限公司（下稱龍順公司）代為運送，龍順公司乃派陳志誠駕駛車牌號碼為Ｗ
    Ｇ－００七號之營業貨運曳引車為運送，陳志誠於民國八十七年三月十日上午八
    時三十五分許駕駛上開車輛運載前開錏帶至東彥公司內，被告應注意且能注意，
    上開錏帶均係重物，應提供機具及人員協助陳志誠卸貨，然竟殊未注意未提供人
    員協助陳志誠為卸貨以維安全，僅由陳志誠操作東彥公司之天車機具為卸貨，而
    陳志誠在上開車輛上剪斷固定錏帶之包裝後，其中一捲料號為Α二三０二一八之
    錏帶因而鬆動脫落，將在車上之陳志誠壓落於地面，致陳志誠當場為上開脫落之
    錏帶之重物壓傷、全身多處骨折外傷、胸腹腔內出血而死亡，因認被告涉犯刑法
    第二百七十六條第一項之過失致死罪嫌。
二、按犯罪事實應依證據認定之，無證據不得推定其犯罪事實；又不能證明被告犯罪
    或其行為不罰者，應諭知無罪之判決，刑事訴訟法第一百五十四條、第三百零一
    條第一項分別定有明文。所謂認定犯罪事實之證據，係指足以認定被告確有犯罪
    行為之積極證據而言。又認定犯罪事實所憑之證據，雖不以直接證據為限，間接
    證據亦包括在內，然而無論直接證據或間接證據，其為訴訟上之證明，須於通常
    一般之人均不有致有所懷疑，而得確信其為真實之程度，始得據以為有罪之認定
    ，倘其證明尚未達到此一程度，而有合理之懷疑存在時，事實審復已就其心證上
    理由予以闡述，敘明如何無為有罪之確信，因而為無罪之判決，尚不得任意指為
    違法，最高法院分別著有二十九年上字第三一０五號、七十六年台上字第四九八
    六號判例可供參考。次按告訴人之告訴，係以使被告受刑事訴追為目的，是其陳
    述是否與事實相符，仍應調查其他證據以資審認，此有最高法院五十二年台上字
    第一三００號判例可循。訊據被告陳志誠堅決否認有何前揭過失致死犯行，辯稱
    ：本公司向廣春公司購買錏帶，廣春公司交由龍順公司所僱用之司機陳志誠由高
    雄運送至本公司，因為運送方式不當，當陳志誠卸貨剪除包裝鐵帶之瞬間，錏帶
    彈開掉落，以致發生本件意外，卸貨由送貨司機負責，本公司是純粹消費者等語
    。
三、公訴人認被告乙○○涉犯前揭過失致死之罪嫌，無非以「被告所營之東彥公司向
    廣春公司訂購之錏帶料號為Α二三０二一八、寬係二十一點八公分者有十二捲共
    重四萬零九十八公斤（折算平均每捲重三千三百四十一點五公斤）及料號為Α二
    五０三０五、寬係三十點五公分者有八捲共重一萬五千八百七十公斤公斤（折算
    平均每捲重一千九百八十三點七五）之事實，有廣春公司之出貨單一紙在卷為憑
    ，足見上開錏帶為卸貨時，非人力所能承擔，而須藉助於機械，而一般運送貨物
    之貨車，並無裝卸重物之機具，又衡於被告供明有提供東彥公司之天車供運送司
    機為卸貨等情，足認被告對運送帶之卸貨時，應有協助之義務；又本件壓落被害
    人之錏帶，經八十七年三月十日相驗後，在現場勘驗後其半徑約為八十二公分、
    寬約二十二公分（按寬實際依上開出貨單所載之料號為Α二三０二一八者應為二
    十一點八公分），則全長應約有一百六十四公分，衡於上開錏帶寬約二十二公分
    、全長約一百六十四公分，則一般人於拆卸時視線應有所阻礙，為安全計，自應
    有人從旁為指示而予以協助；是以本件被告對於在該公司內拆卸如上開帶之重物
    時，應有提供機具及人員協助卸貨之義務，然竟殊未注意未提供人員協助本件被
    害人陳志誠為卸貨，以維安全，而僅由被害人陳志誠為卸貨，被告應有過失。至
    於八十七年六月十九日在至現場履勘時，適有證人即運送錏帶至東彥之公司之司
    機張萬全、潘阿文雖證稱：其等在乙○○公司內均係自行卸貨等語，然不足執為
    有利被告之依據；蓋被告有協助卸貨之義務，並不因其未提供協助，而任由司機
    自行卸貨，即得免除；又本件縱認被告供稱：被害人陳志誠有貨載超重、貨物排
    列不當、包裝未固等情，然應屬民事上過失相抵而得否減輕賠償責任之問題，要
    與被告之刑事責任不生影響。」等情，為其論據。
四、經查：
（一）被告乙○○係東彥公司負責人，於八十七年三月十日向廣春公司訂購五十噸之
      錏帶，廣春公司委由邑祥交通有限公司陳宏助載運，惟陳宏助臨時有事無法前
      往，另委請陳志誠駕駛ＷＧ－００七號營業貨運曳引車載運（靠行在龍順公司
      ），業經被告供述甚詳，核與告訴人丙○○及證人即廣春公司職員劉和川證述
      之情節相符，且有汽車行車執照、汽車貨運業接受個別經營者委託服務契約影
      本各一份在卷可稽。
（二）東彥公司向廣春公司訂購之錏帶，其中料號為Α二三０二一八、寬係二十一點
      八公分者有十二捲，共重四萬零九十八公斤，折算平均每捲重三千三百四十一
      點五公斤，另料號為Α二五０三０五、寬係三十點五公分者有八捲，共重一萬
      五千八百七十公斤公斤，折算平均每捲重一千九百八十三點七五之事實，有廣
      春公司之出貨單一紙在卷為憑。由於錏帶每捲均達三千公斤之重，廣春公司須
      利用天車將錏帶吊起放置在營業貨運曳引車上，又錏帶係圓筒型，裝載時須在
      錏帶下方墊放大木頭，避免錏帶滾動，再以鐵帶捆綁錏帶，使之固定等情，業
      經證人劉和川於檢察官訊問時證述明確，足見錏帶裝載階段由廣春公司及司機
      陳志誠共同完成。陳志誠駕駛營業貨運曳引車載運錏帶自高雄出發，於八十七
      年三月十日上午八時許抵達東彥公司，由其獨自作業，後來聽見一聲巨響，發
      現陳志誠被錏帶壓倒在地上之情，業經證人即東彥公司員工甲○○到庭證述明
      確，是東彥公司所購買之錏帶在卸貨階段由陳志誠獨自作業，告訴人認為每捆
      錏帶重達數千公斤，司機無法獨自完成卸貨，東彥公司負責人乙○○自有指派
      人員協助卸貨之義務，公訴人亦據此認為被告涉犯過失致死罪嫌云云。
（三）被告有無提供機具及人員協助卸貨之義務，應依東彥公司與貨運公司間之約定
      為據。雙方就此在所定契約書上並無明文約定，惟貨運司機載運錏帶至東彥公
      司，卸貨工作通常由司機自行作業，利用東彥公司所提供之天車將錏帶自車臺
      上吊起卸下，東彥公司人員有空時會幫忙之情，經證人即運送錏帶至東彥公司
      之司機張萬全、潘阿文、蔡文貞於檢察官訊問時證述明確，可知卸貨工作通常
      由司機將捆綁錏帶之鋼帶及鋼皮打包帶剪開，由東彥公司提供天車吊起錏卷，
      而天車有時由司機操作，有時由東彥公司人員操作，錏帶自車臺上卸下後，再
      由司機將包裝卸除。大體而言，全部卸貨過程仍須由司機及東彥公司共同完成
      ，至於操作細節由雙方之約定或習慣為之。
（四）然而姑且不論被告乙○○有否協力卸貨之義務，死者陳志誠所駕駛之曳引車上
      裝載有三排錏卷，後二排之錏卷體積較小，前一排錏卷體積較大，每排並列六
      卷錏帶，每排錏卷以鋼鍊固定在車臺上，而六卷錏帶則以鋼皮打包帶鎖緊固定
      在一起，每卷錏帶之外徑約二公尺、內徑約五公分，寬度約二十二公分，重約
      三千公斤，為防止錏卷底部墊以長木條，截面積約十公分乘十公分，長度約略
      長於每錏卷之長度，惟發生倒場的這一排，前面的墊木長度不足七公分，未能
      涵蓋整排錏卷。而災害發生時固定三排錏卷的鋼鍊均已打開，但其中錏卷倒下
      的這一排之錏帶鋼皮打包帶被剪開，而此排最外側的錏卷倒下，掉落車下，壓
      住死者陳志誠等情，業據證人甲○○到庭證述明確，並經檢察官於八十七年三
      月十日赴現場勘驗屬實，製有勘驗筆錄附卷可稽。從而本件災害如何發生，雖
      然無人目睹，聽見巨響後只見陳志誠已被壓在錏卷之下，然衡諸車臺上固定錏
      帶之鋼鍊均已解開，倒下壓住陳志誠的這排鋼皮亦已打開，其他二排之鋼皮尚
      未拆開，另掉落的錏帶寬度為二十二公分，但其底部僅有十五公分為墊木塊卡
      住等情，應可推論陳志誠抵達東彥公司後，即自行打開固定在車臺上之鋼鍊，
      再站在第一排最外側錏卷旁剪開鋼皮打包帶，在鋼皮打包帶打開的瞬間，原來
      被繃緊的最外側錏帶向外彈開，復因錏帶底部之墊木塊過短而沒有支撐，傾斜
      倒下壓住當時在旁之陳志誠，因此陳志誠遭掉落下來的錏帶壓死。又錏卷倘依
      直式放置（圓心朝車前車後方向），當錏卷掉落時係向車臺後方傾倒，錏卷倘
      依橫式放置（圓心朝車旁方向），錏卷掉落時係向車臺側邊傾倒，為安全計，
      司機通常採直式放置，業據證人張萬全、潘阿文證述明確。再者，被告先前委
      託大富鋼鐵股份有限公司（下稱大富公司）載運錏帶，該公司嗣於八十七年間
      發生財務問題，東彥公司始轉向廣春公司購買，大富公司運送錏帶所使用之曳
      引車車臺上均有凹槽，專門放置錏帶，惟陳志誠駕駛之曳引車車臺上並無此裝
      置，錏卷容易滑動，亦據證人即大富公司職員黃義文到庭證述明確（見本院八
      十九年十一月十六日訊問筆錄）。從而，本件災害之不安全動作係錏帶採橫式
      放置，而陳志誠站在錏帶最外側剪斷鋼皮打包帶；另不安全環境是固定錏卷之
      墊木長度不足，未能涵盍全部錏帶所導致，已經臺灣省政府勞工處北區勞工檢
      查所八十七年六月八日八十七北檢一字第八八一七號函及所附檢查報告書在卷
      可資參照。
（五）由以上說明可知，本件由於曳引車車臺上並無凹槽、錏帶採橫式放置、錏帶墊
      木太短等因素，當司機陳志誠站在錏帶外側解開鋼鍊及鋼皮打包帶，第一排最
      外側的一捲錏帶即因重心不穩而掉落，以致造成悲劇。惟上開各項肇事因素均
      屬錏帶包裝階段，即錏帶裝置在曳引車上之過程有瑕疵所造成，所以當司機陳
      志誠一剪開包裝帶，錏帶即發生掉落，彼時尚未使用天車及進行其他卸貨程序
      。因此，無論被告指派多少人員幫忙，亦無論是何人剪開鋼皮打包帶，均會發
      生錏帶掉落之現象，本件重點應在追究錏帶裝載階段有無疏失，而非卸貨過程
      中有無機具或人員協助幫忙，從而本件司機死亡結果與被告協力義務並無因果
      關係。又被告與告訴人已經達成民事上和解，被告表示願道義上賠償新臺幣一
      百二十萬元，業已給付完畢，告訴人並表示不予追究，此有本院民事庭八十九
      年度訴字第七０三號案件和解筆錄在卷可稽。此外，復查並無其他積極證據足
      資認定被告有何公訴人所指過失致死之犯行，揆諸前揭說明，自難以推測或擬
      制方法，遽入人罪，應為被告無罪之諭知。
據上論斷，應依刑事訴訟法第三百零一條第一項，判決如主文。
本案經檢察官葉志飛到庭執行職務
中      華      民      國       九十       年     二     月    十五    日
                                      臺灣板橋地方法院刑事第六庭
                                          法  官  侯  志  融
右正本證明與原本無異
如不服本判決應於送達後十日內向本院提出上訴狀
                                          書記官  陳  淑  芳
中      華      民      國       九十       年     二     月    二十    日


司法院資訊處製作；財團法人民間司法改革基金會備份。
